【裁判字號】    98,台上,445
【裁判日期】    980319
【裁判案由】    請求拆屋還地
【裁判全文】
最高法院民事判決              九十八年度台上字第四四五號
上  訴  人  甲○○
                    號
            己○○
                    號
            丙○○
            丁○○
            戊○○
共      同
訴訟代理人  李宏文律師
上  訴  人  庚○○
被 上訴 人  乙○○
上列當事人間請求拆屋還地事件，上訴人對於中華民國九十七年
十一月十二日台灣高等法院台中分院第二審判決（九十七年度上
字第一二一號），提起上訴，本院判決如下：
    主  文
原判決關於駁回上訴人甲○○對本訴之上訴及命上訴人己○○、
丙○○、丁○○、戊○○、庚○○給付暨該訴訟費用部分廢棄，
發回台灣高等法院台中分院。
其他上訴駁回。
第三審訴訟費用，關於駁回其他上訴部分，由上訴人甲○○負擔
。
    理  由
查本件被上訴人請求拆屋還地部分訴訟，其訴訟標的對於共同訴
訟之上訴人必須合一確定，上訴人甲○○、己○○、丙○○、丁
○○、戊○○合法聲明上訴，依民事訴訟法第五十六條第一款規
定，其上訴效力及於同造當事人庚○○，爰並列其為當事人，合
先敘明。
次查本件被上訴人主張：坐落苗栗縣苗栗市○○○段四之二三地
號土地係伊及其他共有人共有。上訴人無占有權源竟於系爭土地
上如第一審判決附圖所示Ａ、Ｂ、Ｃ部分（下稱系爭土地）計一
二七平方公尺，建造磚牆瓦房屋（下稱系爭房屋）。為此依民法
第七百六十七條、第八百二十一條共有物返還請求權，求為命上
訴人將系爭房屋拆除返還系爭土地予伊及其他共有人全體之判決
（被上訴人請求訴外人劉錦煥、羅時榮遷讓房屋部分訴訟已告確
定，不另贅述）；並駁回上訴人甲○○確認地上權登記請求權存
在之反訴。
上訴人則以：系爭土地之前手與伊有系爭土地租賃關係，以反攻
大陸時為租賃關係終止之條件，且伊已時效取得系爭土地地上權
。被上訴人請求伊拆屋還地為無理由等語，資為抗辯。上訴人甲
○○並反訴主張：伊已合平、公然、繼續占有系爭土地四十餘年
，並向地政機關聲請且經受理地上權登記，爰請求確認伊對系爭
土地地上權登記請求存在之判決。
原審以：被上訴人購買並於民國九十六年二月九日登記為系爭土
地應有部分二十四分之三所有人。又占用系爭土地之系爭房屋原
為上訴人之被繼承人王中峙所建。王中峙死亡後由上訴人繼承為
公同共有等情，為兩造所不爭。茲被上訴人主張上訴人占用系爭
土地並無正當權源云云。上訴人則辯稱：被上訴人之前手曾對伊
提起給付租金訴訟，被上訴人自承其前手與伊有租賃關係，伊非
無權占有，且伊已依時效取得系爭土地之地上權云云，兩造情詞
各執。經查上訴人未能證明被上訴人之前手所提起之訴訟為何，
且該訴訟之既判力僅及於該訴訟當事人或繼受訴訟標的法律關係
之人。被上訴人僅受讓權利標的物，而非受讓該債權關係，即使
系爭土地曾於六十三年經原地主向上訴人之被繼承人提起請求給
付租金訴訟，其既判力不及本件訴訟。上訴人甲○○於第一審並
未抗辯對系爭土地有租賃關係，更且否認有此關係，則上訴人所
為：原地主與上訴人間有租賃關係存在陳述，與自認必須當事人
對於他造主張之事實，積極表示承認之情形有別。上訴人雖又辯
稱其已因時效取得地上權，惟尚未依法登記為地上權人，而系爭
土地為已登記之不動產，所有人之回復請求權並無消滅時效之適
用，上訴人既無法證明其占有系爭土地有何正當權源，則被上訴
人請求上訴人將系爭房屋拆除並返還系爭土地予伊及其他共有人
全體，應予准許。至於上訴人甲○○已多次陳述其長期占用系爭
土地，係本於所有權人之地位，提出之電力公司及苗栗縣稅捐稽
徵處房屋現值核定書函，只能證明上訴人長年使用系爭房屋，不
足證明其係基於行使地上權之意思占用系爭土地，則其訴請確認
其對系爭土地地上權登記請求存在，為無理由。因而命上訴人己
○○、丙○○、丁○○、戊○○、庚○○應與上訴人甲○○共同
拆除系爭房屋並將系爭土地返還被上訴人及其他共有人全體，並
維持第一審所為上訴人甲○○敗訴之判決，駁回其上訴。
關於廢棄發回部分（本訴部分）：
按當事人之一造陳述有利於他造之事實，嗣他造予以援用時，亦
能有效成立自認。且當事人在第一審所為之自認，於第二審亦有
效力。又自認之撤銷除合於民事訴訟法第二百七十九條第三項所
定之要件始得為之撤銷，不得任意予以推翻。查被上訴人於第一
審九十六年八月一日言詞辯論主張：伊從三十幾年開始收租金。
原地主於六十三年間亦提起給付租金的訴訟。當時地主係伊叔叔
，當時法官勸說等反攻大陸以後上訴人等回去，土地即會歸還，
但上訴人亦未給付租金，原地主跟上訴人是有租賃關係存在，但
伊自己與上訴人間無租賃關係等云云（一審卷第六十頁），主張
原地主與上訴人間存有一租賃關係且以反攻大陸時為租賃關係終
止之條件（見原判決事實及理由欄二、（甲）、(三)、2.）。若此
，上訴人援用被上訴人同一事實，抗辯伊等對系爭土地有租賃法
律關係。被上訴人自已成立訴訟上之自認，除經合法撤銷或其所
自認之事實顯然不可能或與公知事實相違反之情形外，於辯論主
義所行之範圍內有拘束當事人及法院之效力。原審未察及此，逕
為不利於上訴人之論斷，不免速斷。上訴論旨，指摘原判決此部
分為不當，求予廢棄，非無理由。
關於駁回上訴部分（反訴部分）：
原審以上開理由，維持第一審所為駁回上訴人甲○○反訴請求確
認地上權登記請求權之判決，駁回其上訴，經核並無違誤。上訴
人甲○○上訴論旨，指摘此部分原判決為不當，求予廢棄，難謂
有理由。
據上論結，本件上訴人甲○○之上訴為一部有理由，一部無理由
；上訴人己○○、丙○○、丁○○、戊○○、庚○○之上訴為有
理由。依民事訴訟法第四百七十七條第一項、第四百七十八條第
二項、第四百八十一條、第四百四十九條第一項、第七十八條，
判決如主文。
中    華    民    國  九十八  年    三    月   十九   日
                      最高法院民事第四庭
                          審判長法官  許  朝  雄
                                法官  陳  淑  敏
                                法官  鄭  玉  山
                                法官  黃  義  豐
                                法官  袁  靜  文
      本件正本證明與原本無異
                                      書  記  官
中    華    民    國  九十八  年    四    月    三    日
                                                Ａ


司法院資訊處製作；財團法人民間司法改革基金會備份。
